【裁判字號】    99,上,145
【裁判日期】    990824
【裁判案由】    返還借款等
【裁判全文】
臺灣高等法院臺南分院民事判決  99年度上字第145號
上  訴  人  臺南縣左鎮鄉農會
法定代理人  甲○○
訴訟代理人  乙○○
被 上訴 人  丙○○
訴訟代理人  許永明  律師
上列當事人間請求返還借款等事件，上訴人對於中華民國99年5
月31日臺灣臺南地方法第一審判決（98年度訴字第1569號）提起
上訴，本院於99年8月10日言詞辯論終結，判決如下：
    主  文
上訴駁回。
第二審訴訟費用由上訴人負擔。
    事實及理由
一、被上訴人主張：
    伊於民國（下同）96年2月起被指定暫時代理上訴人之總幹
    事職務，自同年6月間獲上訴人理事會聘任為總幹事，因上
    訴人之財務困難，乃陸續向伊借款週轉，迄至98年3月初，
    上訴人共積欠伊新台幣（下同）280萬元借款未還，為清償
    上開欠款，於98年3月間，由上訴人代理總幹事林順基、供
    銷部主任王麗秋、會計股長簡春惠共同簽發上訴人名義之合
    作金庫台南支庫帳號4167-1之支票，面額分別為50萬元之支
    票2紙、60萬元之支票3紙與伊，上開50萬元支票已經伊提示
    兌領。嗣因上訴人更換支票之印鑑章，致伊持有之上開60萬
    元支票因發票人簽章不符而無法兌領，合計尚有180萬元（
    下稱系爭款項）未還。系爭款項係伊處理上訴人委任之事務
    ，所支出之費用，上訴人自應返還系爭代墊款；又系爭款項
    係上訴人對內之借款，另依消費借貸關係請求上訴人如數返
    還。縱認兩造間未成立消費借貸關係，上訴人受領系爭款項
    ，亦有不當得利，伊亦得依不當得利法律關係，請求上訴人
    返還等語。並聲明：上訴人應給付被上訴人180萬元，暨自
    起訴狀繕本送達翌日起至清償日止，按週年利率5％計算之
    利息。原審准被上訴人之請求，上訴人上訴，被上訴人於本
    院答辯聲明：上訴駁回。
二、上訴人則以：
    系爭款項因違反農會法第28條、第31條、同法施行細則第32
    條、民法第535條、第540條規定，且被上訴人將該款項借予
    伊，亦違反民法第106條關於禁止自己代理之規定，系爭借
    貸行為無效。又被上訴人將上訴人全民健保費挪用轉入其戶
    頭，為補足上開挪用之款項，乃私自代墊系爭款項解繳健保
    局，顯係不法原因之給付，依民法第180條規定，被上訴人
    亦不得請求返還等語，資為抗辯。並於本院聲明：原判決廢
    棄，被上訴人在第一審之訴駁回。
三、兩造不爭執之事項：
    被上訴人於96年2月起至98年3月間擔任上訴人之總幹事。
四、兩造之爭點：
    被上訴人請求上訴人返還系爭款項，是否有理由？
五、經查：
  (一)依不爭執事項所示，被上訴人於96年2月至98年3月間擔任上
    訴人之總幹事，而依農會法施行細則第27條規定：農會總幹
    事之職責為一、執行理事會之決議。二、聘、僱及解聘、僱
    所屬員工。三、指揮監督所屬職員推行會務及業務。四、訓
    練、考核、獎懲所屬員工。五、提報理事會審議之事項。六
    、其他依職責應辦事項；準此，被上訴人於擔任上訴人總幹
    事處理事務時，既有聘、僱、指揮、考核、獎懲、監督職員
    ，推行會務業務之職權，顯有相當獨立之裁量權甚明，兩造
    間於該段時期，有委任關係存在，堪以認定。
  (二)次按受任人因處理委任事務，支出之必要費用，委任人應償
    還之，並付自支出時起之利息，民法第546條第1項定有明文
    。查被上訴人主張「因上訴人財務困難，伊乃墊借系爭款項
    ，係內部員工墊款供上訴人週轉之用」一節，業據其提出客
    戶往來交易明細表為證（見原審卷第68頁至第71頁），上訴
    人於原審就被上訴人於該段期間，曾提供280萬元（系爭款
    項及已清償之100萬元）供其應急週轉一節，亦不爭執（見
    原審卷第50頁、第54頁反面）。證人簡春惠於原審證述「（
    問：農會為何要跟原告借錢？）因為我們農會週轉上有問題
    ，才要跟被上訴人借款，這是週轉金，如果有人來領款臨時
    週轉不靈，被上訴人就會先拿錢出來墊，那也是借錢的一種
    方式」、「上訴人以貨款方式收受被上訴人之280萬元」等
    語（見原審卷第33頁）；證人即上訴人前秘書林順基亦證稱
    ：「因為被上訴人為農會的總幹事，有責任維持農會的正常
    運作，因上訴人供銷部的資金非常短缺，但要應付銀行的貸
    款及利息，甚至支付各種貨款、員工薪資、農會開銷等等，
    所以發生資金不足，才向被上訴人借錢，被上訴人提供資金
    ，讓上訴人免於資金不足上媒體，發生負面作用。」、「（
    農會一收一轉用何名義做帳）傳票上是寫貨款，但實際上是
    借款」、「因為每天要到下午3點半才能統計出供銷部當天
    短缺多少資金，會計部門會跟總幹事報告今天短缺多少錢，
    總幹事就去想辦法把錢拿出來借，所以就沒有經過會員大會
    或理事會的同意或追認」等語（見原審卷第34頁反面至第35
    頁）。查證人簡春惠係上訴人之會計，林順基則為上訴人之
    前任秘書，其等均親自參與上訴人之業務，就上訴人該段期
    間業務之進行狀況，知之甚詳，且無偏頗被上訴人之必要，
    並對照兩造不爭執之農會轉帳收入傳票確有載明「貨款」（
    見本院卷第13頁、第14頁），其等上開證詞尚屬可信。足見
    被上訴人於該段期間，確係因為維持上訴人業務之正常運作
    ，及支付上訴人開銷或員工薪資，曾墊借上訴人系爭款項，
    雖被上訴人稱之為「借款」，或帳目上以「貨款」名義為之
    ，但依上開說明，系爭款項之性質應屬被上訴人為執行其受
    任事務，所為之代墊款，被上訴人上開主張，尚屬可信。又
    系爭款項既屬代墊款，即非農會法施行細則第24條第6款規
    定之「對外借款」，尚無依該條款規定須經會員代表大會或
    理事會決議；亦無民法第106條禁止自己代理規定之適用，
    上訴人所辯「系爭款項因違反該施行細則規定，及民法第10
    6條關於禁止自己代理之規定，而為無效」云云，自無可採
    。
  (三)系爭款項既係被上訴人本於總幹事之委任關係，為維持上訴
    人業務正常運作，及支付上訴人開銷或員工薪資，所為必要
    之支出，上訴人受領系爭款項尚非無法律上原因，上訴人抗
    辯「系爭款項係被上訴人本於不法原因之給付，依民法第18
    0條規定，不得請求返還」云云，即無可採。上訴人雖於原
    審另抗辯「被上訴人涉嫌圖利自己，將上訴人財務歸入被上
    訴人自己，明顯違反利益迴避原則及民法第535條規定」云
    云，為被上訴人所否認，上訴人就此項有利之事實，亦未提
    出證據證明，亦無可採。
六、綜上所述，被上訴人本於委任關係，依民法第546條第1項規
    定，請求上訴人給付180萬元，及自起訴狀繕本送達翌日起
    （即98年12月25日起）至清償日止，按週年利率百分之五計
    算之利息，為有理由，應予准許。被上訴人於原審以一訴狀
    ，同時本於借貸、不當得利或代墊（委任）之法律關係，請
    求上訴人給付系爭款項，核屬訴之重疊合併，原審依不當得
    利之規定，為被上訴人勝訴判決，既經上訴人上訴，其餘訴
    訟標的亦當然移審本院，本院自得就委任（代墊）之法律關
    係審理。原審准被上訴人之請求，理由雖有不同，惟結論則
    無不合，仍應予維持。上訴意旨指摘原判決不當，求予廢棄
    改判，為無理由，應予駁回。
七、本件判決已臻明確，兩造其餘攻擊防禦方法及主張，核與判
    決結果無影響，爰不一一論述，附此敘明。
八、據上論結，本件上訴為無理由，依民事訴訟法第449條第2項
    、第78條，判決如主文。
中    華    民    國    99    年    8     月    24    日
                  民事第四庭    審判長法  官  吳上康
                                      法  官  王金龍
                                      法  官  陳珍如
上為正本係照原本作成。
如不服本判決，應於收受送達後20日內向本院提出上訴書狀，其
未表明上訴理由者，應於提出上訴後20日內向本院補提出理由書
狀（均須按他造當事人之人數附繕本）上訴時應提出委任律師或
具有律師資格之人之委任狀；委任有律師資格者，另應附具律師
資格證書及釋明委任人與受任人有民事訴訟法第466條之1第1項
但書或第2項（詳附註）所定關係之釋明文書影本。如委任律師
提起上訴者，應一併繳納上訴審裁判費。
中    華    民    國    99    年    8     月    27    日
                                      書記官  易慧玲
【附註】
民事訴訟法第466條之1：
(1)對於第二審判決上訴，上訴人應委任律師為訴訟代理人。但上
  訴人或其法定代理人具有律師資格者，不在此限。
(2)上訴人之配偶、三親等內之血親、二親等內之姻親，或上訴人
  為法人、中央或地方機關時，其所屬專任人員具有律師資格並
  經法院認為適當者，亦得為第三審訴訟代理人。
民事訴訟法第466條之2第1項：
  上訴人無資力委任訴訟代理人者，得依訴訟救助之規定，聲請
  第三審法院為之選任律師為其訴訟代理人。

司法院資訊處製作；財團法人民間司法改革基金會備份。
